# Prueba de Signos

La prueba de signos merece una consideración especial debido a su versatilidad, su gran utilidad y simplicidad. Ésta es una prueba de proporciones cuando el valor específico $p^*=1/2$ y para los casos de dos colas, cola inferior y cola superior la máxima probabilidad para rechazar la hipótesis nula $H_0$ se da cuando $p = 1/2$. Frecuentemente la prueba de signos también es apropiada para analizar datos de un vector aleatorio $(X,Y)$ y ver si alguna de sus entradas tiene valores más grandes que la otra. De esta manera, si una variable tiende a tener valores mayores que la otra, se puede utilizar la prueba de signos para determinar si las medias de éstas variables son diferentes. 

## Datos

Los datos consisten en observaciones bivariadas aleatorias:  

$$(X_{1},Y_{1}),(X_{2},Y_{2}),(X_{3},Y_{3}),\cdots,(X_{n'},Y_{n'})$$

Dentro de cada par de datos en la muestra se clasificará de la siguiente manera:

+ Por un signo $"+"$ cuando $X_{i} < Y_{i}$
+ Por un signo "-" cuando $X_{i} > Y_{i}$ 
+ Se omitirán las parejas cuando $Xi = Yi$. 

El tamaño de la muestra después de quitar los empates será $n$. 

## Supuestos

1) Las variables aleatorias bivariadas $(X_{i},Y_{i})$ son mutuamente independientes.

2) La escala de medida es al menos ordinal dentro de cada par.

## Estadístico de Prueba

$$T=Total\ de\ signos\ "+"$$

La distribución nula de $T$ es una distribución binomial con $n$ el número de parejas de la muestra sin empates y $p=1/2$.

$$T\sim Bin(n,1/2)$$

Dependiendo del planteamiento de nuestro problema a resolver se formulan las hipótesis:


## Hipótesis

### Caso A (Prueba de dos colas) {-}

$$\textbf{H}_0: \mathbf{P}[obtener\ +]= \mathbf{P}[obtener\ -]$$ 

$$vs$$

$$\textbf{H}_a: \mathbf{P}[obtener\ +] \neq \mathbf{P}[obtener\ -]$$

#### Regla de decisión {-}

Rechazamos $H_0$ a un nivel de significancia $\alpha$ si 

$$T \leq t \ \ \  o \ \ \ T>n-t$$  


Elegimos $\alpha$, el tamaño de la prueba y debemos encontrar $t$ tal que 

$$\mathbf{P}[Y \leq t]=\alpha/2$$  

Donde $Y \sim Bin (n,1/2)$.


Por otro lado, si $n>20$ puede resultar más sencillo utilizar una aproximación normal para realizar la prueba, en dicho caso se puede  utilizar el siguiente cuantil:

$$t=\frac{1}{2}\left(n+z_{\alpha/2}\ \sqrt{n}\right)$$

Donde $z_{\alpha/2}$ es el cuantil de una distribución normal estándar que se puede obtener en la tabla correspondiente.

y calculamos el $p-value$ de la siguiente manera:

$$p-value=2*min\{\mathbf{P}[Y\leq T],\mathbf{P}[Y\geq T]\}$$

Sugerimos que si $n > 20$, el $p-value$ puede obtenerse más sencillo usando la aproximación normal:

$$\mathbf{P}[Y\leq T] \thickapprox  \mathcal{N}\left(\frac{2T-n+1}{\sqrt{n}}\right)$$
$$\mathbf{P}[Y\geq T] \thickapprox 1- \mathcal{N} \left(\frac{2T-n-1}{\sqrt{n}}\right)$$

### Caso B (Prueba de cola inferior) {-}

$$\textbf{H}_0: \mathbf{P}[obtener\ +] \geq \mathbf{P}[obtener\ -]$$ 

$$vs$$

$$\textbf{H}_a: \mathbf{P}[obtener\ +] < \mathbf{P}[obtener\ -]$$

#### Regla de decisión {-}

Rechazamos $H_0$ a un nivel de significancia $\alpha$ si 

$$T \leq t$$

Elegimos $\alpha$, el tamaño de la prueba y debemos encontrar $t$ tal que: 

$$\mathbf{P}[Y \leq t]=\alpha$$

Donde $Y \sim Bin (n,1/2)$.

y calculamos el $p-value$ de la siguiente manera:

$$p-value=\mathbf{P}[Y\leq T]$$

Sugerimos que si $n > 20$,el $p-value$ puede obtenerse más sencillo usando la aproximación normal:

$$\mathbf{P}[Y\leq T] \thickapprox  \mathcal{N} \left(\frac{2T-n+1}{\sqrt{n}}\right)$$

### Caso C (Prueba de cola superior) {-}

$$\textbf{H}_0: \mathbf{P}[obtener\ +] \leq \mathbf{P}[obtener\ -]$$ 

$$vs$$

$$\textbf{H}_a: \mathbf{P}[obtener\ +] > \mathbf{P}[obtener\ -]$$

#### Regla de decisión {-}

Rechazamos $H_0$ a un nivel de significancia $\alpha$ si 

$$T > n-t$$

Elegimos $\alpha$, el tamaño de la prueba y debemos encontrar $t$ tal que 

$$\mathbf{P}[Y \leq t]=\alpha$$

Donde $Y \sim Bin (n,1/2)$.

y calculamos el $p-value$ de la siguiente manera:

$$p-value=\mathbf{P}[Y\geq T]$$


Sugerimos que si $n > 20$, el $p-value$ puede obtenerse más sencillo usando la aproximación normal:

$$\mathbf{P}[Y\geq T] \thickapprox 1- \mathcal{N} \left(\frac{2T-n-1}{\sqrt{n}}\right)$$

Ahora aplicaremos lo anterior en un ejemplo ilustrativo:


## Ejemplo

Un grupo de 6 amigos se puso a dieta, en un intento para perder peso obtuvieron los siguientes resultados:

$$
\begin{array}{c c c c } 
\textbf{Nombre} & \textbf{Peso Antes} & \textbf{Peso Después} \\
\hline
Ed    & 174 & 165 \\
Jim   & 191 & 186 \\
Max   & 188 & 183 \\
Ray   & 182 & 178 \\
Abdul & 201 & 203 \\
Phil  & 188 & 181 \\
\end{array} 
$$


El grupo de amigos desea ver si la dieta que están realizando es efectiva.

Recordando que cada par de datos en la muestra se clasificará de la siguiente manera:

+ $"+"$ cuando $X_{i} < Y_{i}$
+ $"-"$ cuando $X_{i} > Y_{i}$ 

y se omitirán las parejas cuando $X_i = Y_i$. Y el tamaño de la muestra después de quitar los empates será $n$, haremos lo siguiente:

$$
\begin{array}{|c |c |c |c c c|}
\hline
\textbf{Nombre} & \textbf{Peso Antes} & \textbf{Peso Después} & \textbf{Signo} \\
 & \textbf{X}_i & \textbf{Y}_i & \\
 \hline
Ed    & 174 & 165  &  "-"   \\
Jim   & 191 & 186  &  "-" \\
Max   & 188 & 183  &  "-" \\
Ray   & 182 & 178  &  "-" \\
Abdul & 201 & 203  &  "+" \\
Phil  & 188 & 181  &  "-"  \\
\hline
\end{array} 
$$

**Paso 1** Escribimos la prueba a utilizar

La prueba a utilizar **Prueba de signos Caso B cola inferior**

**Paso 2** Formulamos nuestras hipótesis en contexto al problema planteado

$$\textbf{H}_0: \mathbf{P}[obtener\ +] \geq \mathbf{P}[obtener\ -]$$

$$vs$$

$$\textbf{H}_a: \mathbf{P}[obtener\ +] < \mathbf{P}[obtener\ -]$$

es decir,

$$\textbf{H}_0: \mbox{En promedio los pesos antes de la dieta son mayores a los pesos después de la dieta.}$$

$$vs$$

$$\textbf{H}_a:\mbox{ En promedio los pesos después de las dieta son mayores a los pesos antes de la dieta.}$$


**Paso 3** Estadístico de prueba


Utilizaremos el estadístico

$$T=1 \ \ número \ de \ signos\ "+"$$

$$T\sim Bin(6,1/2)$$


**Paso 4** Procedimiento completo 

**Supuestos:**

1. Muestra aleatoria de tamaño 6.

* Tomaremos como "éxito" los que si perdieron peso, en este caso los signos "+"

* Tomaremos $\alpha$= 5% =0.05 el nivel de significancia.

* $n=6$ tamaño de la muestra

* $p$=1/2

**Paso 5** Regla de decisión

Rechazamos $H_0$ a un nivel de significancia $\alpha$ si $T \leq t$ 

$$T=1 \leq 1=t$$

$\therefore$ Rechazamos $H_0$

y calculamos el $p-value$ de la siguiente manera:

$$p-value=\mathbf{P}[Y\leq T]=\mathbf{P}[Y\leq 1]=0.1093$$

$\therefore$ $p-value=0.1093>0.05=\alpha$ entonces no rechazamos $H_0$.

Nos preguntaremos, ¿Cómo es que pasa esto?, bueno esto se debe a que nuestra muestra es muy pequeña (son 6 datos), claro no siempre vamos a tener muestras así. Pero, debemos tener en cuenta que al tener muestras reducidas le estamos reduciendo potencia a la prueba de hipótesis utilizada, ya que la capacidad de detectar diferencias significativas entre los datos disminuye.

**Paso 6** Conclusión
 
Existe evidencia suficiente para decir que los pesos después de la dieta son menores a los pesos antes de la dieta.

## Ejemplo en R-Studio

Ahora haremos la réplica en R.

La estadística de prueba será $T=1$. Tomaremos $\alpha=5\%$
```{r}
#Datos

T=1              #Número de éxitos (+)
alpha=0.05       #Nivel de 
n=6              #Tamaño de la muestra 
p=0.5            #Para la prueba de signos "p" siempre será 1/2
```
Según el planteamiento de las hipótesis, este es un Caso B (de cola inferior), por lo que siguiendo la regla de decisión, se rechazará $H_0$ si $T\leq t$ donde $t$ será en cuantil que acumule 5% en la distribución binomial

Podemos graficar la función de distribución:

```{r,echo=FALSE}
z=0:6
plot(z,dbinom(z,6,0.5),type="h",lwd=8,xlab= " ",col= "deeppink4",ylab=" ",main="Función de distribución de una variable Binomial(6,0.5)")
```

Calculamos t y el $p-value$:

```{r}
t=qbinom(.05,n,p)         #Valor a comparar con nuestro estadístico
t
pvalue=pbinom(T,n,p)       #P-value
pvalue
```
Tenemos que como $T=1\leq 1 =t$, entonces se rechaza $H_0$ y por lo tanto se concluye que hay información suficiente para decir que en promedio los pesos después de la dieta son menores a los pesos antes de la dieta. Por lo tanto la dieta parece funcionar.

Finalmente utilizaremos la función de R:

```{r}
binom.test(T,n,p=0.5,alternative = "less")
```
