# Prueba de Cox Stuart

La siguiente prueba tiene como objetivo identificar tendencias en series de observaciones.
Si $\{X_{i}\}^{n}_{i=1}$ es una serie de observaciones consecutivas, una manera de
intentar descubrir si hay o no una tendencia es fijarse en las diferencias del tipo $X_{i+c} - X_{i}$ con $c = \frac{n}{2}$ si $n$ es par y $c =\frac{(n + 1)}{2}$ si es impar.
Si $\{X_{i}\}^{n}_{i=1}$ tuviera una tendencia creciente, esperaríamos que las diferencias $X_{i+c} - X_{i}$ fuesen, en promedio, positivas, en cambio, si la tendencia fuese decreciente, se esperaría que las $X_{i+c} - X_{i}$ fueran negativas, en promedio.
Note que la elección de $c$ produce las mayores distancias entre índices temporales para diferencias homogéneas de la serie de tiempo.

## Datos

Los datos son observaciones consecutivas de una serie de tiempo $\{X_{i}\}^{n}_{i=1}$.

En esta prueba se agrupan en  parejas de la forma $(X_{i},X_{i+c})$ a las que se les asigna el signo $"+"$ si $X_{i+c} > X_{i}$, el signo $"-"$ si $X_{i+c} < X_{i}$ o "0" si hay empates. 


## Supuestos

1) Las variables aleatorias $X_{1}, X_{2}, \ldots, X_{n}$ son mutuamente independientes.

2) La escala de medida de las $X_{i}s$ es al menos ordinal.

3) Las $X_{i}s$ son todas idénticamente distribuidas o existe una tendencia creciente o decreciente.

## Estadístico de Prueba

$$T=Total\ de\ signos\ "+"$$

La distribución nula de $T$ es una distribución binomial con $n$ el número de parejas de la muestra sin empates y $p=1/2$.

$$T\sim Bin(n,1/2)$$

Dependiendo del planteamiento de nuestro problema a resolver se formulan las hipótesis:

## Hipótesis

### Caso A (Prueba de dos colas) {-}

$$\textbf{H}_0: \mathbf{P}[obtener\ +]= \mathbf{P}[obtener\ -]$$ 

$$vs$$

$$\textbf{H}_a: \mathbf{P}[obtener\ +] \neq \mathbf{P}[obtener\ -]$$

#### Regla de decisión {-}

Rechazamos $H_0$ a un nivel de significancia $\alpha$ si 

$$T \leq t \ \ \  o \ \ \ T>n-t$$ 

Elegimos $\alpha$, el tamaño de la prueba y debemos encontrar $t$ tal que 


$$\mathbf{P}[Y \leq t]=\alpha/2$$

Donde $Y \sim Bin (n,1/2)$.


Por otro lado, si $n>20$ puede resultar más sencillo utilizar una aproximación normal para realizar la prueba, en dicho caso se puede  utilizar el estadístico:

$$t=\frac{1}{2}\left(n+z_{\alpha/2}\ \sqrt{n}\right)$$

Donde $z_{\alpha/2}$ es el cuantil de una distribución normal estándar que se puede obtener en la tabla correspondiente.

y calculamos el $p-value$ de la siguiente manera:

$$p-value=2*min\{\mathbf{P}[Y\leq T],\mathbf{P}[Y\geq T]\}$$

Sugerimos que si $n>20$,el $p-value$ puede obtenerse más sencillo usando la aproximación normal:

$$\mathbf{P}[Y\leq T] \thickapprox  \mathcal{N} \left(\frac{2T-n+1}{\sqrt{n}}\right)$$
$$\mathbf{P}[Y\geq T] \thickapprox 1- \mathcal{N} \left(\frac{2T-n-1}{\sqrt{n}}\right)$$

### Caso B (Prueba de cola inferior) {-}

$$\textbf{H}_0: \mathbf{P}[obtener\ +] \geq \mathbf{P}[obtener\ -]$$ 

$$vs$$

$$\textbf{H}_a: \mathbf{P}[obtener\ +] < \mathbf{P}[obtener\ -]$$

#### Regla de decisión {-}

Rechazamos $H_0$ a un nivel de significancia $\alpha$ si 

$$T \leq t$$

Elegimos $\alpha$, el tamaño de la prueba y debemos encontrar $t$ tal que 

$$\mathbf{P}[Y \leq t]=\alpha$$

Donde $Y \sim Bin (n,1/2)$.

y calculamos el $p-value$ de la siguiente manera:

$$p-value=\mathbf{P}[Y\leq T]$$

Sugerimos que si $n>20$,el $p-value$ puede obtenerse más sencillo usando la aproximación normal:

$$\mathbf{P}[Y\leq T] \thickapprox  \mathcal{N} (\frac{2T-n+1}{\sqrt{n}})$$

### Caso C (Prueba de cola superior) {-}

$$\textbf{H}_0: \mathbf{P}[obtener\ +] \leq \mathbf{P}[obtener\ -]$$ 

$$vs$$

$$\textbf{H}_a: \mathbf{P}[obtener\ +] > \mathbf{P}[obtener\ -]$$

#### Regla de decisión {-}

Rechazamos $H_0$ a un nivel de significancia $\alpha$ si 

$$T > n-t $$ 

Elegimos $\alpha$, el tamaño de la prueba y debemos encontrar $t$ tal que 

$$\mathbf{P}[Y \leq t]=\alpha$$  

Donde $Y \sim Bin (n,1/2)$.

y calculamos el $p-value$ de la siguiente manera:

$$p-value=\mathbf{P}[Y\geq T]$$

Sugerimos que si $n > 20$,el $p-value$ puede obtenerse más sencillo usando la aproximación normal:

$$\mathbf{P}[Y\geq T] \thickapprox 1- \mathcal{N} \left(\frac{2T-n-1}{\sqrt{n}}\right)$$

Ahora aplicaremos lo anterior en un ejemplo ilustrativo:


## Ejemplo

Una hidroeléctrica esta muy interesada en seguir las tasas promedio de descarga de agua de las corrientes que lo alimentan. Se tienen los registros mensuales de estas tasas (en pies cúbicos por segundo) durante un período de 24 meses.
La empresa sospecha que la tasa esta disminuyendo. ¿Podemos corroborar la sospecha con un nivel de significancia del 5%?

Los datos están en la siguiente tabla, los cuales estan emparejados por mes ya que estas tasa de descarga siguen un ciclo anual,Se sabe que la tasa de descarga sigue un ciclo anual, por lo que no se puede emparejar las descargas de corriente durante dos meses diferentes; sin embargo, al emparejar los mismos meses consecutivos, se puede investigar la existencia de una tendencia. Los datos son los siguientes::

$$
\begin{array}{|c| c c|c| c c|} 
\hline
\textbf{Mes} & \textbf{Primer Año} & \textbf{Segundo Año} & \textbf{Mes} & \textbf{Primer Año} & \textbf{Segundo Año}\\
\hline
Enero & 14.6 & 14.2 & Julio & 92.8 & 88.1 \\
\hline
Febrero&12.2&10.5&Agosto&74.4&80 \\
\hline
Marzo&104&123&Septiembre&75.4&75.6 \\
\hline
Abril&220&190&Octubre&51.7&48.8 \\
\hline
Mayo&110&138&Noviembre&29.3&27.1 \\
\hline
Junio&86&98.1&Diciembre&16&15.7 \\
\hline
\end{array}
$$

Los datos ya estan emparejados ahora sólo debemos asignar los signos considerando $X_i$ el primer año y $Y_i$ el segundo año.

Recordando que cada par de datos en la muestra se clasificará por un signo $"+"$ cuando $X_{i} < Y_{i}$, por un signo "-" cuando $X_{i} > Y_{i}$ y se omitirán las parejas cuando $X_i = Y_i$. Y el tamaño de la muestra después de quitar los empates será $n$, haremos lo siguiente:

$$
\begin{array}{|c|c c c|} 
\hline
\textbf{Mes} & \textbf{Primer Año} & \textbf{Segundo Año}&\textbf{Signo}\\
\hline
Enero&14.6&14.2&- \\
Febrero&12.2&10.5&-\\
Marzo&104&123&+ \\
Abril&220&190&- \\
Mayo&110&138&+ \\
Junio&86&98.1&+ \\
Julio&92.8&88.1&-\\
Agosto&74.4&80&+ \\
Septiembre&75.4&75.6&+ \\
Octubre&51.7&48.8&- \\
Noviembre&29.3&27.1&- \\
Diciembre&16&15.7&-\\
\hline
\end{array}
$$

**Paso 1** Escribimos la prueba a utilizar

La prueba a utilizar **Prueba Cox-Stuart Caso B cola inferior**

**Paso 2** Formulamos nuestras hipótesis en contexto al problema planteado

$$\textbf{H}_0:\ \mbox{La tasa promedio de descarga de agua no está disminuyendo.}$$
$$vs$$

$$\textbf{H}_a: \  \mbox{La tasa promedio de descarga de agua está disminuyendo.}$$


**Paso 3** Estadístico de prueba


Utilizaremos el estadístico

$$T=5 \ \ número \ de \ signos\ "+"$$

$$T\sim Bin(12,1/2)$$


**Paso 4** Procedimiento completo 

**Supuestos:**

1. Muestra aleatoria de tamaño 12.

* Tomaremos como "éxito" los que si están disminuyendo, en este caso los signos "+".

* Tomaremos $\alpha$= 5% =0.05 el nivel de significancia.

* $n=12$ tamaño de la muestra

* $p$=1/2

**Paso 5** Regla de decisión

Rechazamos $H_0$ a un nivel de significancia $\alpha$ si $T \leq t$ 

$$T=5 \nleq 3=t$$

$\therefore$ No rechazamos $H_0$

y calculamos el $p-value$ de la siguiente manera:

$$p-value=\mathbf{P}[Y\leq T]=\mathbf{P}[Y\leq 5]=0.3872$$
$\therefore$ $p-value=0.3872>0.05=\alpha$ entonces no rechazamos $H_0$.

**Paso 6** Conclusión

Existe evidencia suficiente para decir que la tasa promedio de descarga de agua no está disminuyendo.

## Ejemplo en R-Studio

Ahora haremos la réplica en R.

La estadística de prueba será $T=5$. Tomaremos $\alpha=5\%$

```{r}

#Datos

T_1=5              #Número de éxitos (+)
alpha=0.05       #Nivel de significancia
n=12              #Tamaño de la muestra 
p=0.5            #Para la prueba de cox "p" siempre será 1/2
```
Según el planteamiento de las hipótesis, este es un Caso B (de cola inferior), por lo que siguiendo la regla de decisión se rechaza $H_0$ si $T\leq t$ donde $t$ será en cuantil que acumule 5% en la distribución binomial

Podemos graficar la función de distribución:

```{r,echo=FALSE}
z=0:12
plot(z,dbinom(z,12,0.5),type="h",lwd=8,xlab = " ",col= "deeppink4",ylab = " ",main="Función de distribución de una variable Binomial(12,0.5)")
```
Calculamos $t$ y el $p-value$:

```{r}
t=qbinom(.05,n,p)       #Cuantil a comparar con el estadístico
t
pvalue=pbinom(T_1,n,p)  #p-value
pvalue
```
Tenemos que como $T=5\nleq 3 =t$, entonces NO se rechaza $H_0$ y por lo tanto se concluye que NO hay información suficiente para decir que la tasa promedio de descarga mensual este disminuyendo.

Finalmente utilizaremos la función en R:

```{r}
binom.test(5,n,p=0.5,alternative = "less")

x=c(14.6,14.2,12.2,10.5,104,123,220,190,110,138,86,98.1,92.8,88.1,74.4,80,75.4,75.6,51.7,48.8,29.3,27.1,16,15.7)


library(randtests)
cox.stuart.test(x)
```

