# Prueba de Kruskal-Wallis

Se obtienen $k$ $m.a.i.$ de $k$ distintas poblaciones ($k\geq 2$) y queremos probar la hipótesis nula de que todas las poblaciones tienen la misma distribución contra la alternativa de que algunas de las poblaciones tienden a tener distribución distinta.
Un caso particular, si $k=2$ se tiene la prueba de **Mann-Whitney**.


## Datos

Se tienen $k\ \ m.a.$ que pueden tener incluso distintos tamaños, la $i-ésima\ \ m.a.$ de tamaño $n_{i}$ es:
$$X_{i_1},\ X_{i_2},\ \cdots, \ X_{i_{ni}} \ \ (m.a. \mbox{de la} \ \ i-ésima \ \ \mbox{población.})$$

Así:

$$
\begin{array}{c c c c c} 
Muestra \ 1&Muestra\ 2&Muestra\ 3&...&Muestra\ k \\
x_{11}&x_{21}&x_{31}&...&x_{k1}\\
x_{12}&x_{22}&x_{32}&...&x_{k2}\\
\ldots&\ldots&\ldots&\ddots&\ldots\\
x_{1n_1}&x_{2n_2}&x_{3n_3}&...&x_{kn_k}\\
\end{array}
$$


sea $N$ el número total de observaciones:

$$ N= \sum_{i=1}^{k} n_{i}$$


## Supuestos


1) Todas las muestras son muestras aleatorias de sus respectivas poblaciones.

2) Además de la independencia dentro de las muestras, suponemos que hay independencia entre las muestras (es decir, las poblaciones son independientes).

3) Las $k$ poblaciones son idénticas o algunas de las poblaciones tienden a tener valores más grandes que las otras poblaciones.

4) La escala de medida es al menos ordinal.

## Hipótesis

$$\textbf{H}_0: \ \mbox{Las funciones de distribución de las} \ \  k \ \ \mbox{poblaciones son idénticas.}$$

$$vs$$

$$\textbf{H}_a: \ \mbox{Al menos una de las poblaciones tiende a tener valores mayores que}$$

$$\mbox{al menos una de las poblaciones.}$$

$$\mbox{o equivalentemente}:$$

$$\textbf{H}_a: \mbox{Las} \ \ k \ \  \mbox{poblaciones no tienen medias idénticas.}$$ 

**Asignación de Rangos**

* Asignamos el rango $1$ a la observación más pequeña de las $N$ observaciones, el rango $2$ a la $2da$ más pequeña, y así sucesivamente hasta llegar a la observación mayor que recibirá el rango $N$.

* Sea $R(X_{ij})$ el rango asignado a la observación $X_{ij}$

* Sea $R_{i}$ la suma de los rangos asignados a la $i-ésima$ muestra (la $i-ésima$ columna):


$$R_{i}=\sum_{j=1}^{n_{i}} R(X_{ij}),  i= 1, 2,\cdots,k$$

**NOTA** 

Se calcula $R_{i}$ para cada muestra, si hay observaciones repetidas, se le asigna el promedio de los rangos de las observaciones repetidas.

$$
\begin{array}{c c c c c} 
Rangos & Rangos & Rangos & \cdots  & Rangos \\
Muestra\ 1 & Muestra \ 2 & Muestra\ 3 & \cdots & Muestra\ k \\
\hline
R(X_{11}) &  R(X_{21}) & R(X_{31})  & \cdots & R(X_{k_{1}}) \\ 
R(X_{12}) &  R(X_{22}) & R(X_{31}) & \cdots & R(X_{k_{2}}) \\  
\vdots &  \vdots & \vdots  & \cdots &\vdots \\ 
R(X_{1n_{1}}) &R(X_{2n_{2}})   &R(X_{3n_{3}})   & \cdots &  R(X_{kn_{k}}) \\ 
\hline
R_{1} & R_{2} & R_{3} & \cdots&R_{k} \\
\end{array}
$$

## Estadístico de prueba

$$T= \frac{1}{S^2}\left(\sum_{i=1}^{k}\frac{R^2_{i}}{n_{i}}-\frac{N(N+1)^2}{4}\right)$$
donde $N$ y $R_{i}$ son como los definimos anteriormente y donde:

$$ S^2 = \frac{1}{N-1}\left(\sum_{todos\ los\ rangos}R(X_{ij})^2-N\frac{(N+1)^2}{4}\right)$$
* \textbf{Si no hay empates} $S^2$ se simplifica a $N(N+1)/12$, y la estadística de prueba se reduce a:

$$ T= \frac{12}{N(N+1)}\sum_{i=1}^{k}\frac{R^2_{i}}{n_{i}}-3(N+1) $$

## Regla de decisión

Rechazamos $H_0$ al nivel de significancia $\alpha$ si $T>\omega_{1-\alpha}$, donde $\omega_{1-\alpha}$ se obtiene de la tabla de cuantiles de la distribución de $T$ (tablas Kruskal-Wallis). En caso de no encontrarse en la tabla, los tamaños de muestra correspondientes se utiliza la aproximación Ji-cuadrada con $k-1$ grados de libertad para el estadístico de prueba.

Es decir, rechazamos $H_0$ a un nivel $\alpha$ si $T > \chi^2_{(k-1)}(1-\alpha)$

y calculamos el $p-value$ de la siguiente manera el $p-value$ es aproximadamente la probabilidad de una variable aleatoria chi-cuadrado con $k-1$ grados de libertad que excede el valor observado de $T$.

**Múltiples comparaciones**

Si y sólo si la hipótesis nula es rechazada, podriamos utilizar el siguiente procedimiento para determinar cuales pares de poblaciones tienden a ser diferentes.

Podemos decir que las poblaciones $i$ y $j$ parecen ser diferentes si se satisface la siguiente desigualdad:

$$\left|\frac{Ri}{ni}- \frac{Rj}{nj}\right|> t_{1-\alpha/2}\left(S^2\frac{N-1-T}{N-k}\right)^{1/2}\left(\frac{1}{n_i}+\frac{1}{n_j}\right)^{1/2}$$

Donde $R_i$ y $R_j$ son las sumas de los rangos de las dos muestras, $t_{1-(\frac{\alpha}{2})}$ es el cuantil $1-\frac{\alpha}{2}$ de la distribución $t$ obtenida de las tablas de la distribución con $N-k$ grados de libertad. Este procedimiento es repetido para todas las parejas de poblaciones.


Ahora veamos cómo se hace un ejemplo: 


## Ejemplo

Se tienen 4 métodos de cultivo de maíz, para ver si hay diferencia entre uno y otro se utilizan terrenos similares y se aplican los distintos métodos y se ve la cantidad de cosecha por $m^2$ de tierra de cada terreno obtenido.

**Paso 1** Prueba a utilizar **Prueba Kruskal-Wallis**
$$
\begin{array}{|c| c| c| c|} 
\hline
\textbf{Método 1} & \textbf{Método 2} & \textbf{Método 3} & \textbf{Método 4}\\
\hline
83&91&101&78\\
91&90&100&82\\
94&81&91&81\\
89&83&93&77\\
89&84&96&79\\
96&83&95&81\\
91&88&94&80\\
92&91&  &81\\
90&89&  &\\
  &84&  &\\
  \hline
\end{array}
$$
**Paso 2** Planteamiento de hipótesis 

Queremos probar:

**Hipótesis:**

$$\textbf{H}_0: \ \mbox{Las 4 Métodos son idénticos.}$$

$$VS$$

$$\textbf{H}_a: \mbox{Al menos alguno de los métodos tiende a producir cosechas diferentes}$$
$$\mbox{(mayores o menores) que los otros métodos.}$$


**Paso 3** Estadístico de Prueba:

* N = Número total de observaciones 

$$T= \frac{1}{S^2}*\left[\sum_{i=1}^{k}\frac{R_{i}^2}{n_{i}} - \frac{N*(N+1)^2}{4}\right]$$


* Donde 

$$ S^2 = \frac{1}{N-1}*\left[\sum_{Todos los rangos}R(X_{i,j})^2 - N*\frac{(N+1)^2}{4}\right] $$

* Si NO hay empates:

$$S^2= \frac{N*(N+1)}{12}$$


y  $T$ se reduce a 

$$T= \frac{12}{N*(N+1)}*\sum_{i=1}^{k}\frac{R_{i}^2}{n_{i}} - 3*(N+1)$$


ahora regresando al problema:

**Paso 4** Planteamiento completo

$$
\begin{array}{||c c c c c c c c ||} 
\hline
\mbox{Método 1} & \mbox{Rango} & \mbox{Método 2} & \mbox{Rango}  & \mbox{Método 3} & \mbox{Rango} & \mbox{Método 4} & \mbox{Rango} \\  
\hline
83 & 11 &91 &23 &101 &34 &78 &2 \\ 
\hline
91 & 23 & 90&19.5 &100 &33 &82 &9 \\
\hline
94 &28.5  &81 &6.5 &91 &23 &81 &6.5 \\
\hline
89 & 17 &83 &11 &93 &27 &77 &1 \\
\hline
89 & 17 &84 &13.5 &96 &31.5 &79 &3 \\
\hline
96 & 31.5 &83 &11 &95 &30 &81 &6.5 \\
\hline
91 & 23 &88 &15 &94 &28.5 &80 &4 \\
\hline
92 & 26 &91 &23 & & &81 &6.5 \\
\hline
90 & 19.5 &89 &17 & & && \\
\hline
& &84 &13.5 & & & & \\
\hline
& R_1=196.5 & &R_2=153 & &R_3=207 & &R_4=38.5 \\
\hline
\hline
\end{array}
$$
 

**Supuestos:**

* Muestra aleatoria de tamaño 34
* k = 4 Número de Métodos
* $\alpha$ = 0.05  Nivel de significancia
* $N$  = 34 Tamaño de la muestra
* $n_{1}$= 9,\ $n_{2}$= 10, \$n_{3}$=7, \$n_{4}$= 8, (número de registros por categoría)


Como  hubo empates utilizaremos el estadístico:

$$T= \frac{1}{S^2}\left(\sum_{i=1}^{k}\frac{R^2_{i}}{n_{i}}-\frac{N(N+1)^2}{4}\right)$$
donde $N$ y $R_{i}$ son como los definimos anteriormente y donde:

$$ S^2 = \frac{1}{N-1}\left(\sum_{todos los rangos}R(X_{ij})^2-N\frac{(N+1)^2}{4}\right)$$

Regresando a nuestro ejemplo:

$$T= \frac{1}{S^2}\left(\sum_{i=1}^{k}\frac{R^2_{i}}{n_{i}}-\frac{N(N+1)^2}{4}\right)$$

* donde $N$ y $R_{i}$ son como los definimos anteriormente y donde:

$$ S^2 = \frac{1}{34-1}\left(\left[(11)^2+(23)^2+(28.5)^2+\ldots+(4)^2+(6.5)^2+\right]-34\frac{(34+1)^2}{4}\right)$$
$$S^2 = \frac{1}{33}\left[13621.75-34\frac{(35)^2}{4}\right]$$

$$S^2 = 97.25$$

Y nuestro estadístico es:

$$T= \frac{1}{97.25}\left(\left[\frac{196.5^2}{9}+\frac{153^2}{10}+\frac{207}{7}+\frac{38.5^2}{8}\right]-\frac{34(34+1)^2}{4}\right)$$
$$T= \frac{1}{97.25}\left(12937.71-10412.5\right)$$
$$T= \frac{1}{97.25}\left(2525.216964\right)$$
$$T= 25.46$$

**Paso 5** Regla de decisión


* Si $k =3$ y $n_{i} \ \leq  \ 5 \cdots \ \forall i$  y NO HAY EMPATES, usar tablas Kruskal-Wallis y rechazo $H_0$ a un nivel de significancia $\alpha$ si $T > \omega^{1-\alpha}$ donde el cuantil se busca en tablas Kruskal-Wallis, en caso de no encontrar el valor se ocupa:

* En general, rechazamos $H_0$ a un nivel de significancia $\alpha$ si $T > \chi_{k-1}^2(1- \alpha)$

Por otro lado calculamos:

$$\chi_{(3)}^2(1-0.05)=7.815$$


Por lo que $T=25.46 > 7.815$=$\chi_{(3)}^2(0.95)$, entonces  rechazo $H_0$.

Ahora calculamos el $p-value$: 

$P[X>T]= 1-P[X\leq 25.46]=0.0000123 < \alpha$

Por lo tanto rechazo $H_0$ a un nivel de significancia de $\alpha$ = 0.05, 

**Paso 6** Conclusión

Entonces existe evidencia suficiente para decir que al menos alguno de los métodos tiende a producir cosechas diferentes (mayores o menores) que los otros métodos.

## Ejemplo en R-Studio

Calculamos el estadístico de prueba $T$

```{r}
##Prueba Kruskal-Wallis

Metod1=c(83,91,94,89,89,96,91,92,90)	
Metod2=c(91,90,81,83,84,83,88,91,89,84)
Metod3=c(101,100,91,93,96,95,94)		
Metod4=c(78,82,81,77,79,81,80,81)

calif=list(g1=Metod1,g2=Metod2,g3=Metod3,g4=Metod4)

n1=length(Metod1)
n2=length(Metod2)
n3=length(Metod3)
n4=length(Metod4)
N=n1+n2+n3+n4
rangos=rank(c(Metod1,Metod2,Metod3,Metod4))
rangos2=rangos^2
R1=sum(rangos[1:9])
R2=sum(rangos[10:19])
R3=sum(rangos[20:26])
R4=sum(rangos[27:34])

S2=((N*(N+1))/12)
T=(1/S2)*((R1^2/n1)+(R2^2/n2)+(R3^2/n3)+(R4^2/n4))-3*(N+1)
T
```

Comparamos con el cuantil

```{r}
qchisq(0.950,3)

```

Utilizando la funcion de R

```{r}
kruskal.test(calif)

```
El valor de la estadísitca de prueba es 25.62 y su correspondiente $p-value$ es mucho menor a 0.01 ($\alpha=1\%$) por lo tanto se rechaza la hipótesis nula y se concluye que al menos uno de los 4 métodos tiene distribución diferente.

Para determinar que método es el distinto se tendrán que hacer las comparaciones dos a dos.

```{r, warning=FALSE}
Rendimiento=c(83,91,94,89,89,96,91,92,90,91,90,81,83,84,83,88,91,89,84,101,100,91,
              93,96,95,94,78,82,81,77,79,81,80,81)
Metodo=c(1,1,1,1,1,1,1,1,1,2,2,2,2,2,2,2,2,2,2,3,3,3,3,3,3,3,4,4,4,4,4,4,4,4)
pairwise.wilcox.test(Rendimiento,Metodo)
```

En este caso observamos que todos los $p-value$s de las comparaciones dos a dos son menores a 0.05 por lo tanto con un $\alpha$ del 5% podemos conlcuir que todos los métodos tienen distribuciones de los rendimientos distintas.
