# Tablas de Contingencia de 2x2

En general una tabla de contingencia de $r \times c$ es un arreglo de números naturales que tiene $r$ renglones y $c$ columnas y por lo tanto tiene $rc$ celdas o lugares para los números.

En este caso particular, $r$=2 y $c$=2, llamadas **Tablas de Contingencia de 2x2**.

Una aplicación de las tablas de contingencia de $2 \times 2$ surge cuando $N$ objetos o personas, posiblemente seleccionadas aleatoriamente de alguna población, son clasificadas en una o dos categorías antes de aplicar un tratamiento o se produzca un evento.

Después de aplicar el tratamiento los mismos $N$ objetos son nuevamente examinados y clasificados en las dos categorías. La pregunta a responder es ¿El tratamiento altera significativamente la proporción de objetos en cada una de las dos categorías?

El uso de las tablas de contingencia fue introducido anteriormente, y se vio que el procedimiento estadístico apropiado era una variación de la prueba de signos conocida como **McNemar**.

## Datos

Una muestra aleatoria de $n_{1}$ observaciones se extrae de una población (o antes de aplicar un tratamiento) y cada observación se clasifica en la clase 1 o 2, los números totales en las dos clases son $O_{11}$  y $O_{12}$ respectivamente, donde $O_{11} + O_{12}= n_{1}$.

Una segunda muestra aleatoria de $n_{2}$ observaciones se extrae de una segunda población (o la primera población después de aplicar algún tratamiento) y el número de observaciones en la clase 1 o 2 es $O_{21}$  y $O_{22}$ respectivamente, donde $O_{21} +O_{22}=n_{2}$.

Los datos se organizan en la siguiente tabla de contingencia:

$$
\begin{array}{c|c|c|c}
 & \textbf{Clase 1} & \textbf{Clase 2} & \textbf{Total}     \\
\hline
\textbf{Población 1} & O_{11} & O_{12} & n_{1}   \\
\hline
\textbf{Población 2} & O_{21} & O_{22} & n_{2}\\
\hline
\textbf{Total}       & C_{1} & C_{2}   & N=n_{1}+n_{2} \\
\end{array}
$$

El número total de observaciones es denotado por $N$.

## Supuestos

1) Cada muestra es una muestra aleatoria.

2) Las dos muestras son mutuamente independientes.

3) Cada observación puede clasificarse en \ $Clase\  1$ \  o \ $Clase\ 2$.

## Estadístico de Prueba

Si alguna columna total es cero, el estadístico de prueba es definido asi:

$$T_{1}=0$$

En otro caso:

$$T_{1}=\frac{\sqrt{N}(O_{11}O_{22}-O_{12}O_{21})}{\sqrt{n_{1}n_{2}C_{1}C_{2}}}\sim N(0,1)$$


La distribución exacta de $T_1$ es difícil de array debido a todas las diferentes combinaciones de valores posibles para $O_{11},O_{22},O_{12},O_{21}$.

Por lo tanto, se utiliza la aproximación de muestra grande, que es la distribución normal estándar cuyos cuantiles se dan en la tabla correspondiente.

## Hipótesis

### Caso A Prueba de dos colas {-}

$$\textbf{H}_0: p_{1} = p_{2}$$

$$vs$$

$$\textbf{H}_a: p_{1} \neq p_{2}$$


Donde $p_{1}$ es la probabilidad de elegir al azar un elemento de la $clase\ 1$ en la $población\ 1$ y  $p_{2}$ es la probabilidad de elegir al azar un elemento de la $clase\ 1$ en la $población\ 2$.

#### Regla de Decisión {-}

Rechazamos $H_0$ a un nivel de significancia $\alpha$ si:


$$T_{1}< Z_\frac{\alpha}{2} \ \ \    o  \ \ \  T_{1} > Z_{1-\frac{\alpha}{2}}$$ 

Donde el cuantil $Z_\frac{\alpha}{2}$ y el cuantil  $Z_{1-\frac{\alpha}{2}}$ se buscan en las tablas correspondientes de la distribución Normal.

Ahora calculamos el $p-value$ de la siguiente manera:

$$p-value=2*min\{ \mathbf{P}[Z<T_{1}],\mathbf{P}[Z>T_{1}]\}$$
donde $Z$ es una normal estándar.

**NOTA**

Para la hipótesis anterior, también es usual usar $T_{1}^2$ en lugar de $T_{1}$ como estadístico de prueba. Entonces la región de rechazo es la cola superior de la distribución $\chi^2$ con 1 grado de libertad, obtenidos en la tabla de la Distribución $\chi^2$.


### Caso B Prueba de cola inferior {-}

$$\textbf{H}_0: p_{1} \geq p_{2}$$

$$vs$$

$$\textbf{H}_a: p_{1} < p_{2}$$

Donde $p_{1}$ es la probabilidad de elegir al azar un elemento de la $clase\ 1$ en la $población\ 1$ y  $p_{2}$ es la probabilidad de elegir al azar un elemento de la $clase\ 1$ en la $población\ 2$.

#### Regla de Decisión {-}

Rechazamos $H_0$ a un nivel de significancia $\alpha$ si:

$$T_{1}< Z_{\alpha}$$ 


Donde el cuantil $Z_{\alpha}$ se buscan en las tablas correspondientes de la distribución Normal.

Ahora calcularemos el $p-value$ de la siguiente manera:

$$p-value=\mathbf{P}[Z<T_{1}]$$
donde $Z$ es una normal estándar.

### Caso C Prueba de cola superior {-}

$$\textbf{H}_0: p_{1} \leq p_{2}$$

$$vs$$

$$\textbf{H}_a: p_{1} > p_{2}$$

Donde $p_{1}$ es la probabilidad de elegir al azar un elemento de la $clase\ 1$ en la $población\ 1$ y  $p_{2}$ es la probabilidad de elegir al azar un elemento de la $clase\ 1$ en la $población\ 2$.


#### Regla de Decisión {-}

Rechazamos $H_0$ a un nivel de significancia $\alpha$ si:


$$T_{1} > Z_{1-\alpha}$$ 


Donde el cuantil $Z_{1-\alpha}$ se buscan en las tablas correspondientes de la distribución Normal.

Ahora calcularemos el $p-value$ de la siguiente manera:

$$p-value=\mathbf{P}[Z>T_{1}]$$
donde $Z$ es una normal estándar.

Ahora hagamos un ejercicio:


## Ejemplo

En la academia naval se instaló un nuevo sistema de iluminación en las habitaciones guardamarinas. Se informó que el nuevo sistema de iluminación daba como resultado una vista deficiente debido a la tensión continua en los ojos de los guardias marinos. Se consideró un estudio (ficticio).Para probar la siguiente hipótesis nula. Utilizaremos $\alpha$=0.05

$$\textbf{H}_0: \ \mbox{La probabilidad de que un guardia marino tenga 20-20 (buena visión) es mayor o igual}$$
$$\mbox{bajo el nuevo sistema de luces que con el viejo sistema de luces.}$$

$$vs$$

$$\textbf{H}_a: \ \mbox{La probabilidad de buena visión es menor con el nuevo sistema de luces que}$$
$$\mbox{con el viejo sistema de luces.}$$


**Paso 1** Prueba a utilizar

Es una prueba **Tablas de contingencia de 2x2**

**Paso 2** Planteamos las hipótesis

Es decir si planteamos nuestra hipótesis quedarían así:

**Caso C** Prueba de cola superior

$$\textbf{H}_0: p_{1} \leq p_{2}$$

$$vs$$

$$\textbf{H}_a: p_{1} > p_{2}$$


Donde $p_{1}$ es la probabilidad de elegir al azar un guardia marino con buena visión bajo el viejo sistema de luces y  $p_{2}$ es la probabilidad de elegir al azar un guardia marino con buena visión con el nuevo sistema de luces.

$\textbf{Paso 3}$ La tabla de contingencia, en este caso es:

$$
\begin{array}{|c|c|c|c|}
\hline
 & \textbf{Buena Visión} & \textbf{Mala Visión} & \textbf{Total}   \\
\hline
\textbf{Luces viejas} & O_{11}= 714 & O_{12}=111 & n_{1}=825   \\
\hline
\textbf{Luces nuevas} & O_{21}=662 & O_{22}=154 & n_{2}=816\\
\hline
\textbf{Total}  & C_{1}=1376 & C_{2}=265   & N=n_{1}+n_{2}=1641 \\
\hline
\end{array}
$$


**Paso 4** Estadístico de Prueba

$$T_{1}=\frac{\sqrt{N}(O_{11}O_{22}-O_{12}O_{21})}{\sqrt{n_{1}n_{2}C_{1}C_{2}}}$$
$$T_{1}=\frac{\sqrt{1641}[(714)(154)-(111)(662)]}{\sqrt{(825)(816)(1376)(265)}}$$
$$T_{1}= 2.9821$$

**Paso 5** Regla de decisión

Rechazamos $H_0$ a un nivel de significancia $\alpha$ si:


$$T_{1} > Z_{1-\alpha}$$

$$T_{1}=2.9821 > Z_{0.95}= 1.6449$$

Donde el cuantil  $Z_{1-\alpha}$ se buscan en las tablas correspondientes de la distribución Normal.

$\therefore$ Rechazo $H_0$.

Ahora calculamos el $p-value$ la probabilidad de que Z sea mayor que el valor observado de $T_{1}$, de la tabla de la Distribución Normal.

$$p-value=\mathbf{P}[Z>T_{1}]=\mathbf{P}[Z>2.9821]=1-P[Z\leq2.9821]=0.00143$$

$$\therefore p-value=0.00143 < 0.05=\alpha$$
$\therefore$ Rechazo $H_0$. Entonces podemos concluir que la probabilidad de buena visión es menor con el nuevo sistema de luces que con el viejo sistema de luces.

## Ejemplo en R-Studio

Ahora haremos la réplica en R.

```{r}
Guardias=c("LucesViejas","LucesNuevas")
BuenaVision=c(714,662)
MalaVision=c(111,154)
datos=data.frame(Guardias,BuenaVision,MalaVision)
datos


Guardias=c(Guardias,"Total")
BuenaVision=c(BuenaVision, sum(BuenaVision))
MalaVision=c(MalaVision, sum(MalaVision))
Totales=c(BuenaVision[1]+MalaVision[1],BuenaVision[2]+MalaVision[2],
           BuenaVision[1]+MalaVision[1]+BuenaVision[2]+MalaVision[2])
datos1=data.frame(Guardias,BuenaVision,MalaVision,Totales)
datos1


#Datos

O11=714    #Guardias Buena visión/Luces viejas
O12=111    #Guardias Mala vision/Luces viejas
O21=662    #Guardias Buena vision/Luces nuevas
O22=154    #Guardias Mala vision/Luces nuevas

n1=825      #Total luces viejas         
n2=816      #Total luces nuevas
C1=1376     #Total buena vision
C2=265      #Total Mala vision
N=n1+n2     #Tamaño total 
#N

```
Calcularemos el Estadístico de prueba:
```{r}
T_1=(sqrt(N)*(O11*O22-O12*O21))/(sqrt(n1*n2*C1*C2))
T_1
```


Calculamos el cuantil y el $p-value$:

```{r}
cuantil=qnorm(0.95)  #Cuantil a comparar
cuantil
pvalue=1-pnorm(T_1)  #Calculamos el p-value
pvalue
```
Como el estadístico $T_1=2.98$ es mayor a el cuantil $Z_{1-\alpha}=1.64$ por lo tanto rechazamos $H_0$
y el $p-value$ es menor a nuestra $\alpha=5\%$; Entonces podemos concluir que la probabilidad de buena visión es menor con el nuevo sistema de luces que con el viejo sistema de luces.

Ahora podemos utilizar la prueba en R:
```{r}
tabla<-matrix(c(714,111,825,662,154,816),ncol=3,byrow=TRUE)
tabla
chisq.test(tabla)
```