# Prueba de Independencia

## Datos

Una muestra aleatoria de tamaño $N$. Las observaciones en la muestra aleatoria son clasificados de acuerdo a dos criterios, usando el primer criterio cada observación es asociada con uno de los $r$ renglones, y usando el segundo criterio cada observación es asociada con una de las $C$ columnas. 
Sea $O_{ij}$ el número de observaciones asociadas con el renglón $i$ y la columna $j$ simultáneamente; el número total de observaciones en el renglón $i$ es designado por $R_{i}$, (en lugar de $n_{i}$ como la prueba anterior, para enfatizar que los totales de las filas ahora son aleatorios en lugar de fijos), y en la columna $j$ por $C_{j}$. La suma de los números en todas las celdas es $N$.


Los datos se organizan en la siguiente tabla de contingencia:

$$
\begin{array}{|c|c|c|c|c|c|} 
\hline
&\textbf{Columna 1} &\textbf{Columna 2} &\ldots&\textbf{Columna c}&\textbf{Totales}\\
\hline
\textbf{Renglón 1} &O_{11} &O_{12} &\ldots&O_{1c}&R_1\\
\hline
\textbf{Renglón 2} &O_{21} &O_{22} &\ldots&O_{2c}&R_2\\
\hline
\vdots& \vdots& \vdots& \ddots&\vdots& \vdots\\
\textbf{Renglón r}&O_{r1} &O_{r2} &\ldots&O_{rc}&R_r\\
\hline
\textbf{Totales}&C_1&C_2&\ldots&C_c&N\\
\hline
\end {array}
$$

## Supuestos

* La muestra de $N$ observaciones es una muestra aleatoria. (Cada observación tiene la misma probabilidad como cualquier otra observación de ser clasificada en el renglón $i$ y la columna $j$ independientemente de las otras observaciones).

* Cada observación puede ser clasificada en una de las $r$ diferentes categorías de acuerdo al primer criterio y en una de las $C$ diferentes categorías de acuerdo al segundo criterio.

## Estadístico de Prueba

El estadístico de prueba $T$ es obtenido de la siguiente manera:

$$T=\sum_{i=1}^{r}\sum_{j=1}^{c}\frac{(O_{ij}-E_{ij})^2}{E_{ij}}, \ \ \ Donde\ \ E_{ij}=\frac{R_{j}C_{j}}{N}$$


Una expresión equivalente para $T$, mas adecuado para el uso de su calculadora es:

$$T=\sum_{i=1}^{r}\sum_{j=1}^{c}\frac{O_{ij}^{2}}{E_{ij}}-N$$

**Distribución de T**

La distribución nula de T es obtenida aproximadamente por la Distribución $\chi^2$ con $(r-1)\times(c-1)$ grados de libertad, cuyos cuantiles se encuentran en las tablas de dicha distribución. 

Es decir,

$$T\sim \chi^2_{(r-1)(c-1)}$$

## Hipótesis 

$$\textbf{H}_0: \ \mbox{El evento} \  "una\ observación\ está\ en\ la\ fila\ i"\ \mbox{es independiente}$$
$$\mbox{del evento} \ "esa\ misma\ observación\ está\ en\ la\ columna\ j"\ \mbox{para todos} \ \ i,\ j.$$

$$es \ decir,$$

$$\textbf{H}_0: \mathbf{P}[\ \ renglón\ \ i\ ,\ \ columna\ \ j\ \ ]= \mathbf{P}[\ \ renglón\ \ i \ \ ]*\mathbf{P}[\ \ columna\ \ j\ \ ]\ \ \ \ \forall \  \ i,\ j.$$

$$vs$$

$$\textbf{H}_a:\mathbf{P}[\ \ renglón\ \ i\ ,\ columna\ \ j\ \ ]\ \  \neq \ \mathbf{P}[ \ \ renglón\ i\ \ ]*P[\ \ columna\ j\ \  ]\ \ \ \ ; \ para\ alguna\ \ i \ , \ j. \ $$

#### Regla de decisión {-}

Rechazo $H_0$ si $T> \chi^2(1-\alpha)$ con $(r-1)\times(c-1)$ grados de libertad, cuyos cuantiles se encuentran en las tablas de dicha distribución. 

Ahora un ejercicio:

## Ejercicio

Se especula que la preferencia del cereal ToastyOs está asociada con el nivel educativo de las
personas. Si esto resulta cierto, Tabisco Food, la distribuidora del producto, siente que debería
aprovechar este mercado dando un mayor empuje de su campaña de marketing a este segmento
de la población. Sin embargo, antes de comprometerse a esta tarea se decidió realizar un análisis
objetivo que verifiquen las especulaciones. Para esto se tomó una muestra aleatoria de 500
individuos que han probado el producto con los siguientes resultados: 

$$
\begin{array}{|c|c|c|c|} 
\hline
\mbox{Preferencia}& \mbox{Sin Universidad}&\mbox{Nivel de Estudios Truncados}&\mbox{Graduados}\\
\hline
\mbox{Gusta}& 75&90&135\\
\hline
\mbox{Neutral/No les gusta}& 25&60&115\\
\hline
\end {array}
$$

**Paso 1** Prueba a utilizar **Tablas de Contingencia rxc prueba de Independencia**

Es una prueba de independencia ya que sólo tenemos una población. 

**Paso 2** Planteamiento de hipótesis 

$$\textbf{H}_0: \ \mbox{El nivel educativo es independiente de la preferencia hacia el producto.}$$

$$vs$$

$$\textbf{H}_a:\ \mbox{El nivel educativo no es independiente de la preferencia hacia el producto.}$$


**Paso 3** Estadístico de Prueba

Para poder calcular el estadístico de prueba no ayudaremos de cierto calculos previos.

$$
\begin{array}{||c| c| c |c |c||} 
\hline 
\mbox{Preferencia}& \mbox{Sin Universidad}&\mbox{Nivel de Estudios Truncados}&\mbox{Graduados} &\mbox{ Totales} \\  
 \hline
\mbox{Gusta}&75&90&135&300\\
 \hline
\mbox{Neutral/No les gusta}&25&60&115&200\\
 \hline
\mbox{Totales}&100&150&250&500\\
 \hline
\end{array}
$$

Ahora:

$P[Guste\ el\ producto]= \frac{300}{500}=.6= 60\ \%\ de\ la\ población\ le\ gusta\ el\ cereal$

$P[No\ Guste\ el\ producto]= \frac{200}{500}=.4= 40\ \%\ de\ la\ población\ no\ le\ gusta\ el\ cereal$

$P[Sin\ universidad]= \frac{100}{500}=.2= 20\ \%\ de\ la\ población\ no\ tiene\ universidad.$

$P[Estudios\ truncados]= \frac{150}{500}=.3= 30\ \%\ de\ la\ población\ tiene\ estudios\ truncados.$

$P[Graduados]= \frac{250}{500}=.5= 50\ \%\ de\ la\ población\ están\ graduados.$


Bajo $H_0$ el nivel educativo y la preferencia por el cereal son independientes:

Ahora:

$P[Guste\ el\ producto\ y\ sin\ universidad]=$
$P[Guste\ el\ producto]*P[sin\ universidad]=.6*.2=.12$

$P[Guste\ el\ producto\ y\ Estudios\ truncados]=$
$P[Guste\ el\ producto]*P[Estudios\ truncados]=.6*.3=.18$

$P[Guste\ el\ producto\ y\ Graduados]=$
$P[Guste\ el\ producto]*P[Graduados]=.6*.5=.30$

Análogo para no gustar el producto.

Ahora vamos a calcular los valores esperados:

$$E_{11}=\frac{300*100}{500}=60 \ \ E_{12}=\frac{300*150}{500}=90 \ \  E_{13}=\frac{300*250}{500}=150$$ 
$$E_{21}=\frac{200*100}{500}=40 \ \  E_{22}=\frac{200*150}{500}=60 \ \ E_{23}=\frac{200*250}{500}=100$$ 



Regresando al Estadístico de Prueba:

$$T=\sum_{i=1}^{2}\sum_{j=1}^{3}\frac{(O_{ij}-E_{ij})^2}{E_{ij}}= \frac{(75-60)^2}{60}+\frac{(90-90)^2}{90}+\frac{(135-150)^2}{150}+$$
$$\frac{(25-40)^2}{40}+\frac{(60-60)^2}{60}+\frac{(115-100)^2}{100}=13.125$$

**Paso 4** Procedimiento completo 

Utilizaremos un $\alpha=0.05$ 

Entonces tenemos $\chi^2_{(.95,(2-1)*(3-1))}=\chi^2_{(.95,2)}=5.99$

**Paso 5** Regla de decisión 


Rechazo $H_0$ si $T> \chi^2(1-\alpha)$ con $(r-1)\times(c-1)$ grados de libertad, cuyos cuantiles se encuentran en las tablas de dicha distribución. 

como $\chi^2=5.99 < T=13.125$

$\therefore$ Rechazo $H_0$.

**Paso 6** Conclusión

Existe evidencia suficiente para suponer que hay una relación entre la preferencia del cereal y el nivel educativo.

## Ejemplo en R-Studio

Ahora haremos la réplica en R.

```{r}
Preferencia=c("Gusta","Neutral/No les gusta")
Sin_Universidad=c(75,25)
Nivel_Truncado=c(90,60)
Graduados=c(135,115)
datos=data.frame(Preferencia,Sin_Universidad,Nivel_Truncado,Graduados)
datos

#ahora, vamos a calcular los totales y adjuntarlos a la tabla
Preferencia=c(Preferencia,"Totales")
Sin_Universidad=c(Sin_Universidad, sum(Sin_Universidad))
Nivel_Truncado=c(Nivel_Truncado, sum(Nivel_Truncado))
Graduados=c(Graduados,sum(Graduados))
Totales=c(Sin_Universidad[1]+Nivel_Truncado[1]+Graduados[1],Sin_Universidad[2]+Nivel_Truncado[2]+Graduados[2],
           Sin_Universidad[1]+Nivel_Truncado[1]+Graduados[1]+Sin_Universidad[2]+Nivel_Truncado[2]+Graduados[2])
datos=data.frame(Preferencia,Sin_Universidad,Nivel_Truncado,Graduados,Totales)
datos

#ESTADÍSTICO DE PRUEBA
#Primero calcularemos los valores esperados
Esperados=matrix(nrow = 2,ncol = 3)
for (i in 1:2) {
  for (j in 1:3) {
    Esperados[i,j]=(datos$Totales[i]*datos[3,j+1])/datos$Totales[3]
  }  
}
#Ahora sí, vamos a calcular el estadístico completo
Totales=matrix(nrow = 2,ncol = 3)
for (i in 1:2) {
  for (j in 1:3) {
    Totales[i,j]=(datos[i,j+1]^2)/(Esperados[i,j])
  }  
}
T1=sum(Totales)-datos$Totales[3]
print(c("Estadístico T1 = ", T1))

alpha=.05
#Ahora vamos a calcular nuestro cuantil
cuantil=qchisq(1-alpha,2)
print(c("Cuantil Ji-cuadrado con 2 grados de libertad  = ", cuantil))


if(T1>cuantil){
  print("Se rechaza $H_0$")
  print(c("Estadístico T1 = ", T1))
  print(c("Cuantil Ji-cuadrado con 2 grados de libertad  = ", cuantil))
}


```
Observamos que la estadística de prueba tiene un valor de 13.125 y su correspondiente p-value es menor a 0.05, por lo tanto con $\alpha=5\%$ rechazaremos $H_0$ y concluimos existe evidencia suficiente para suponer que hay una relación entre la preferencia del cereal y el nivel
educativo.

Ahora podemos utilizar la prueba en R:

```{r}
tabla<-matrix(c(75,90,135,25,60,115),ncol=3,byrow=TRUE)
dimnames(tabla)<- list(Preferencia=c("Gustar","Neutral o no les gusta"), Nivel=c("Sin universidad","Estudios truncados",
                      "Graduados"))


tabla
chisq.test(tabla)

```



