--- 
title: "Modelos no paramétricos"
author:
  - "Sofía Villers Gómez"
  - "Dulce María Reyes Varela"
  - "Carlos Fernando Vásquez Guerra"
site: bookdown::bookdown_site
output: bookdown::gitbook
documentclass: book
geometry: "top=1in, left=1in, right=1in, bottom=1in"
classoption: [a4paper, oneside, openany]
bibliography: [book.bib, packages.bib]
biblio-style: apalike
link-citations: yes
css: styles.css
github-repo: svg18/MNP
url: 'https://github.com/svg18/MNP'
description: "Material para el curso modelos no paramétricos y de regresión en la Facultad de Ciencias, Universidad Nacional Autónoma de México"
always_allow_html: true
---
---
nocite: | 
 @montgomery2021introduction, @conover1998practical,@gibbons2020nonparametric
 
...

# Prefacio {-}

```{r include = FALSE}
htmltools::tagList(rmarkdown::html_dependency_font_awesome())
knitr::opts_chunk$set(
      comment = NA,
      message = FALSE, 
      warning = FALSE,
      echo = TRUE,
      fig.align = "center",
      fig.height = 4
)
```

El curso de Modelos No Paramétricos y de Regresión es el segundo curso de estadística en el mapa curricular de la carrera de actuaría en la facultad, por lo que al llegar a este curso es muy probable que ya hayan cursado inferencia estadística en donde se revisan temas de estimación de parámetros (estimación puntual, estimación por interválos, pruebas de hipótesis sobre las estimaciones de dichos parámetros).  Se puede notar que las metodologías estudiadas en el curso de inferencia se basan en el supuesto de que conocemos las distribución que sigue nuestra variable de interes y por lo tanto las observaciones provienen de una cierta familia paramétrica de distribuciones y entonces con las observaciones (muestra) podemos hacer inferencia estadística acerca de los valores de los parámetros de dicha distribución.

Sin embargo, hay casos en donde desconocemos la distribución paramétrica de la que provienen nuestros datos y aún así quiseramos poder realizar algún tipo de inferencia sobre la variable de interes o de la población. ¿Se puede? 

La respuesta es sí, pero utilizando procedimientos distintos o realizando algunas variaciones a las metodologías vistas en el curso de inferencia estadística. Esos son los temas que se revisan en la primer parte de este curso denominado modelos no paramétricos.


### Objetivos {-}

+ Proporcionar a los alumnos el material para cubrir los temas del curso de modelos no paramétricos y de regresión.

+ Reforzar las bases teóricas con contenido electrónico completado con herramientas de R-Studio.


Este libro fue escrito con [bookdown](http://bookdown.org/) usando [RStudio](http://www.rstudio.com/ide/).

Esta versión fue escrita con:


### Licencia {-}

This work is licensed under a [Creative Commons Attribution-ShareAlike 4.0 International License](https://creativecommons.org/licenses/by-sa/4.0/).

<center>
<i class="fab fa-creative-commons fa-2x"></i><i class="fab fa-creative-commons-by fa-2x"></i><i class="fab fa-creative-commons-sa fa-2x"></i>
</center>

*This is a human-readable summary of (and not a substitute for) the license.
Please see <https://creativecommons.org/licenses/by-sa/4.0/legalcode> for the full legal text.*

**You are free to:**

- **Share**---copy and redistribute the material in any medium or
  format

- **Remix**---remix, transform, and build upon the material for any
  purpose, even commercially.

The licensor cannot revoke these freedoms as long as you follow the
license terms.

**Under the following terms:**

- **Attribution**---You must give appropriate credit, provide a link
  to the license, and indicate if changes were made. You may do so in
  any reasonable manner, but not in any way that suggests the licensor
  endorses you or your use.
  
- **ShareAlike**---If you remix, transform, or build upon the material, you must distribute your contributions under the same license as the original. 

- **No additional restrictions**---You may not apply legal terms or
  technological measures that legally restrict others from doing
  anything the license permits.

**Notices:**

You do not have to comply with the license for elements of the
material in the public domain or where your use is permitted by an
applicable exception or limitation.

No warranties are given. The license may not give you all of the
permissions necessary for your intended use. For example, other rights
such as publicity, privacy, or moral rights may limit how you use the
material.

```{r include = FALSE}
# automatically create a bib database for R packages
knitr::write_bib(c(
  .packages(), 'bookdown', 'knitr', 'rmarkdown', 'ggplot2'
), 'packages.bib')
```
